【裁判字號】    97,國,30
【裁判日期】    981230
【裁判案由】    國家損害賠償
【裁判全文】
臺灣桃園地方法院民事判決                  97年國字第30號
原      告  丙○○
            丁○○
共      同
訴訟代理人  嚴怡華律師
被      告  桃園縣中壢地政事務所
法定代理人  甲○○
訴訟代理人  江松鶴律師
            戊○○
            乙○○
上列當事人間請求國家損害賠償事件，於民國98年12月02日言詞
辯論終結，本院判決如下：
    主  文
被告應給付原告新台幣肆拾參萬貳仟貳佰伍拾元，及自民國九十
七年八月七日起至清償日止，按週年利率百分之五計算之利息。
原告其餘之訴駁回。
訴訟費用由被告負擔三分之一；餘由原告負擔。
本判決第一項得假執行。但若被告以新台幣肆拾參萬貳仟貳佰伍
拾元為原告供擔保後，得免假執行。
原告其餘假執行之聲請駁回。
    事實及理由
一、原告主張：
  (一)鈞院95年度執字第11362 號強制執行事件（下稱系爭執行事
    件），於民國96年7 月11日就訴外人（即執行債務人）劉阿
    升所有坐落桃園縣中壢市○○段1257地號土地及其上門牌桃
    園縣中壢市內定里8 鄰下內壢34號未辦保存登記建物（經鈞
    院函囑被告測量後暫編為同段3523建號，下稱系爭建物）執
    行拍賣，由原告以總價新台幣（下同）1,066 萬元得標應買
    （其中系爭建物之拍賣底價及原告的拍定價格均為160 萬元
    ），嗣已繳足價金經鈞院發給權利移轉證書並辦竣土地所有
    權移轉登記。鈞院於前開執行程序曾函囑被告辦理系爭建物
    勘測查封登記，依被告提供鈞院之建物登記謄本及測量成果
    圖，系爭建物並無占用鄰地情形，原告信賴被告測量結果以
    160 萬元應買系爭建物，惟嗣經原告委由民宇測量事務所到
    場測量，發現系爭建物分別占用毗鄰之桃園縣中壢市○○段
    1988-2、1988-3地號土地面積各10.74 、18.41 平方公尺，
    不僅交易上有重大價值減損，且有遭訴請拆屋還地之可能，
    原告因此將系爭建物搬遷挪移而支出費用120 萬元，此係被
    告疏於注意以致測量及登記錯誤或遺漏，致使原告受有損害
    。原告於起訴前先以書面向被告請求國家賠償遭拒，爰依國
    家賠償法第2 條第2 項前段及土地法第68條第1 項前段規定
    ，請求被告如數賠償損害及加計法定遲延利息。
  (二)聲明：1.被告應給付原告120 萬元及自起訴狀繕本送達翌日
    起至清償日止，按年息5 ％計算之利息。2.願供擔保請准宣
    告假執行。
  (三)對於鈞院囑託台灣省建築師公會桃園縣辦事處鑑定本件遷移
    工程費用之鑑定報告書，原告之意見如下：依鑑定報告書附
    件6 包商估價單內載：「後續室內外回填地坪、水電由業者
    自行復原」，因此，包商估價單就此部分未為估價。因室內
    外回填工作尚須將地面下之水管、電路重新遷移、施作，此
    為專業人員始有能力施作，因此，原告嗣後仍委請原施作遷
    移工程之大新樓房遷移工程公司（下稱大新公司）施作室內
    外復原工程。因此本件遷移工程費用，應為鑑定報告書之鑑
    定結論所建議之工程費用864,500 元，再加上「地面復原費
    用」15萬元，總計1,014,500 元，始為合理。惟前開鑑定意
    見在先行加計「地面復原費用」15萬元後，竟又扣除「新基
    礎鋼筋」45,000元、「新基礎灌漿」55,000元、「壓送車」
    1 萬元等三項費用共計11萬元，按前揭三項費用皆屬遷移工
    程施作項目，且廠商亦已就該部分為估價，而鑑定意見書竟
    將之全部扣除，顯不合理。
二、被告抗辯略以：
  (一)鈞院囑託被告辦理系爭建物之查封勘測登記，並非土地登記
    規則第79條所指之建物所有權第一次登記，系爭建物既屬未
    登記建物，被告勘測完竣後僅先行編列為3523建號建立標示
    部，並於所有權部辦理查封登記，系爭建物測量成果僅供鈞
    院辦理拍賣之參考，經原告拍定買受後，被告即應塗銷該建
    號，被告提供測量技術之服務，將建物測量成果提供予鈞院
    ，純係技術性服務之行政行為，不具權力支配性質，且無登
    記效力，不符行使公權力之要件。
  (二)系爭建物經查屬無建築主管機關核發許可建築文件之違章建
    築，鈞院96年06月06日拍賣公告之附表備註欄第5點記載：
    「第3523建號房屋包括一舊式平房及二層樓加強磚造房屋，
    均係未辦保存登記之增建物，拍定人無法持本院核發之權利
    移轉證書辦理所有權登記，且須承擔被拆除之風險，請應買
    人注意。」，是原告於參與鈞院拍賣投標時，即應有拍得違
    章建築而有遭拆除可能之風險評估，系爭建物於鈞院函囑被
    告查封勘測前就已占用鄰地，理當為其應承受之風險。
  (三)土地法第68條第1項及第69條所稱登記錯誤，係指登記事項
    與登記原因證明文件所載之內容不符者；所稱遺漏，係指應
    登記事項而漏未登記者，為土地登記規則第13條所明定。系
    爭建物之測量成果不具登記效力，亦無登記原因證明文件可
    供比對，故本件自無上開土地法規定之適用。
  (四)原告自鈞院拍得系爭建物實際坐落位置與原標示者不合，應
    屬給付之物有瑕疵，原告應即通知鈞院與債權人處理或撤銷
    拍賣，況且，系爭建物所占用鄰地之所有人並未要求原告拆
    遷系爭建物，原告尚無實際損害發生，惟原告卻自行遷移系
    爭建物，其遷移費用應由原告自行負擔。
  (五)就台灣省建築師公會桃園辦事處98年08月24日之鑑定報告書
    ，表示意見如下：
  1.被告否認原證五合約書及收據與原告所提大新公司出具之遷
    移施工計畫及工程款明細表等之形式及實質真正。蓋依該明
    細表所載遷移工程需時100 天為施工工期，惟從原證五之樓
    房遷移合約書簽訂於97年05月19日，而大新公司竟於97年06
    月20日出具已收120 萬元遷移費之收據，顯示施工期間僅為
    32天，足認大新公司提出之工程明細表與實際施工之內容明
    顯不同。
  2.鑑定報告係以整棟位移為鑑定依據。依被告就系爭建物一樓
    測量之面積為324.78平方公尺。再依97年06月10日民宇測量
    事務所測得本件違章建物占用鄰地之面積合計為29.15 平方
    公尺（原證四），則占用鄰地之面積為整棟建物一樓面積之
    比例，僅為0.089（即8.9％）而已。從而，建築師公會鑑定
    本件系爭遷移工程費用為864,500元，則遷移費應以8.9％為
    計算依據，方屬合理。
  (六)答辯聲明：1.駁回原告之訴及假執行之聲請。2.如受不利判
    決，願供擔保請准宣告免為假執行。
三、兩造不爭執之事實：
  (一)本院前於系爭執行事件中囑託被告就系爭建物（屬未辦保存
    登記之建物）查封測量之結果，系爭建物坐落之土地僅為桃
    園縣中壢市○○段1257地號（所有權人即為執行債務人劉阿
    升）。嗣經原告拍賣取得系爭建物及其所坐落之1257地號土
    地所有權後委由民宇測量事務所到場測量，發現系爭建物另
    占用毗鄰之同段1988-2地號（地目：道，所有權人為桃園縣
    中壢市）、1988-3地號（地目：水，所有權人為台灣省桃園
    農田水利會）土地面積各10.74、18.41平方公尺。之後，被
    告再派員至現場測量，發現系爭建物確有占用前開鄰地，占
    用前開1988-2、1988-3地號土地之面積各為13、22.9平方公
    尺。以上有本院不動產權利移轉證書影本1份、土地登記謄
    本影本2份、實測圖1份、被告95年06月05日建物測量成果圖
    影本1份、測量圖1份等在卷可稽（見本院卷第12頁至第16頁
    、第22頁、第61頁）。
  (二)原告起訴前於97年06月11日以書面向被告請求國家賠償，經
    被告97年07月01日中地測字第0970007422號函覆拒絕賠償，
    有被告上開函文暨所附拒絕賠償理由書影本在卷可佐（見本
    院卷第7頁至第11頁）。
四、兩造各以前揭情詞主張及抗辯，是本件爭點厥為：(一)原告向
    被告請求國家賠償，有無理由？(二)若為有理由，則其得請求
    之金額為何？茲論述如下：
  (一)原告向被告請求國家賠償，為有理由：
    按公務員於執行職務行使公權力時，因故意或過失不法侵害
    人民權利者，國家應負損害賠償責任，國家賠償法第2條第2
    項前段定有明文；而土地複丈由土地所在地之地政事務所掌
    理，由土地所有人或管理人或相關權利人向該機關申請為之
    （土地法第47條、地籍測量實施規則第205條參照），是地
    政事務所測量人員依申請實施土地複丈，自係公務員執行職
    務行使公權力。如前所述，被告所屬測量人員前經本院於系
    爭執行事件中囑託就中壢市○○段1257地號土地及其上系爭
    建物進行測量、複丈時，竟測量有誤，認系爭建物所坐落土
    地僅為1257地號，而未發現系爭建物尚有占用鄰地1988-2、
    1988 -3地號之土地，顯有疏失，致使原告經拍賣程序取得
    前開內壢段1257地號土地及系爭建物之所有權後，另委請民
    間測量公司測量後始發現該建物尚有無權占用鄰地之情形，
    按系爭建物所占用之鄰地均為公有土地，且地目分別為「道
    」、「水」，難認原告有以價購或其他協商方式取得鄰地所
    有權或可合法使用鄰地權源之可能，足認原告日後終有遭請
    求拆屋還地（就無權占用鄰地之部分）之結果，是依前開說
    明，原告請求被告賠償其因此所生之損害，應屬有據。
  (二)原告得請求被告為國家賠償之數額為何？
  1.按當事人已證明受有損害而不能證明其數額或證明顯有重大
    困難者，法院應審酌一切情況，依所得心證定其數額，民事
    訴訟法第222條第2項定有明文。本件原告為系爭建物之所有
    權人，若無被告上開測量錯誤等情事，則原告無須負擔日後
    拆除系爭建物之義務，是原告確已證明其受有損害。惟今原
    告須進一步證明其因此究竟受有何數額之損害，但原告之舉
    證確存有明顯之困難，是依上開法律規定，本院自可審酌一
    切情況認定其數額。
  2.原告主張：其實際上已將系爭建物搬遷挪移而支出費用一節
    ，為被告所不爭執，且原告所述：若將系爭建物占用鄰地之
    部分拆除，因還要復原，所需費用會比將系爭建物整個搬遷
    挪移的方式更高等語，亦為被告所不爭執，故本院認為本件
    原告所受損害之金額，應以系爭建物搬遷挪移所需之費用為
    準。
  3.經本院囑託台灣省建築師公會桃園辦事處就系爭建物之搬遷
    費用鑑定之結果，內容略以：
  (1)建築物之遷移工程有特殊性，通常較少出現在一般常態興建
    工程中，其工程費用亦依廠商之施工技術而定。本案除合約
    外，一般建築物施工興建常規上所常見之工程估價單、工料
    分析表等資料，經鑑定人詢問結果實際上付之闕如。
  (2)經鑑定人以本案規模訪價所取得之遷移工程廠商估價單中，
    概略得知此種本土發展出之遷移工程大致可分成以下幾個階
    段：
    室內外地坪打除並以人工掏空土壤，原主要地梁構造則露
      出並保護之。
    將連接之柱切斷，並預留可供焊接之新基礎柱筋之長度。
    遷移基地作整地，並以鋼板墊平遷移路徑之底面以利遷移
      。
    預定遷移之柱位新作基礎。
    房屋支撐位置加鋼板，安裝遷移之滾軸（圓鋼管），利用
      纜繩綁固建築物並以牽引機械進行遷移。
    至預定位置後以千斤鼎抬高，抬高過程中以磚塊、墊片等
      物作支墊。
    焊接連接柱筋，並組模板作混凝土灌漿。
    內部回填土至地坪底面後，重做混凝土地坪及外部復原工
      程。
  (3)原告所提供之施工步驟與上述訪價廠商所提供者類同。原告
    所訴求之遷移工程費為120萬元，本鑑定訪價廠商提供參考
    為87萬元，惟差異處有二：
    原遷移合約中有「室內地面復原」之工項（15萬元），訪
      價廠商則未含。
    原遷移合約未有新基礎重作之項目，其施工照片中亦未顯
      示。
  (4)若將訪價廠商提供之費用加計「室內地面復原」15萬元時，
    並扣除「新基礎鋼筋」45,000元及「新基礎灌漿」55,000元
    、「壓送車」1萬元，其費用則為91萬元。
  (5)考慮廠商報價仍有議價空間，本鑑定擬以前述價格之95％為
    合理價格，即864,500 元。
  (6)鑑定結論：建築物之遷移工程有特殊性，通常較少出現在一
    般常態興建工程。本鑑定案鑑定時係依據相關人提供有限資
    料，及鑑定人訪價比較研判。本案系爭遷移工程費用（往左
    遷移約4 公尺、升高約1 台尺）建議其合理價格為864,500
    元，請貴院酌參。
  4.據上，應認原告將系爭建物遷移所需之合理費用為864,500
    元。此外，本院審酌原告係經由拍賣程序而取得系爭建物所
    有權，而於本院當初之拍賣公告上已載明：「第3523建號房
    屋（即系爭建物）包括一舊式平房及二層樓加強磚造房屋，
    均係未辦保存登記之增建物，拍定人無法持本院核發之權利
    移轉證書辦理所有權登記，且須承擔被拆除之風險，請應買
    人注意」等語（詳見系爭執行事件卷內所附之拍賣公告），
    足認原告於投標應買時，即知系爭建物係違章建築而有隨時
    可能遭拆除之風險預見評估，是以原告就其損害得向被告請
    求國家賠償之金額，應以前揭鑑定結果之一半即432,250 元
    （864,500 ×1/2 ＝432,250）為相當。
  5.至兩造針對鑑定報告內容所指摘之意見，經本院審酌後，認
    該鑑定報告中已詳述其認定之依據及理由，均無不合，是兩
    造之指摘均屬無據，附此敘明。
五、綜上所述，原告基於國家賠償法第2 條第2 項前段及相關規
    定，請求被告給付原告432,250 元，及自起訴狀繕本送達翌
    日即97年08月07日起至清償日止，按週年利率5 ％計算之利
    息，為有理由，應予准許。逾此範圍之請求，尚屬無據，應
    予駁回。
六、末按，所命給付之金額或價額未逾50萬元之判決，法院應依
    職權宣告假執行，民事訴訟法第389 條第1 項第5 款定有明
    文。查本件原告勝訴即主文第一項部分，所命被告給付之金
    額未逾50萬元，是以應依職權為假執行之宣告，雖原告亦陳
    明願供擔保請求准為假執行之宣告，應僅有促請法院注意之
    性質，無庸另為准駁。而被告就原告勝訴部分另陳明願供擔
    保聲請免為假執行，經核要無不合，爰酌定相當金額准許之
    。至原告敗訴部分，其假執行之聲請，因訴之駁回而失所附
    麗，應併予駁回。
七、本件事證已臻明確，兩造其他攻擊、防禦方法及提出未經援
    用之證據，經斟酌後認不影響判決結果，爰不另予逐一論述
    ，併此敘明。
八、結論：本件原告之訴，為一部有理由，一部無理由，依民事
    訴訟法第79條、第85條第1 項、第389 條第1 項第5 款、第
    392條第2項，判決如主文。
中    華    民    國    98    年    12    月    30    日
                        民事第三庭    法  官  周玉
右為正本，係照原本作成。
如對本判決上訴，須於判決送達後20日內向本院提出上訴狀
中    華    民    國    98    年    12    月    30    日
                                      書記官  邱飛鳴

司法院資訊處製作；財團法人民間司法改革基金會備份。
